【裁判字號】    95,上,70
【裁判日期】    951101
【裁判案由】    返還停車位
【裁判全文】
臺灣高等法院高雄分院民事判決            95年度上字第70號
上  訴  人  郁展投資有限公司
法定代理人  甲○○○
訴訟代理人  林樹根律師
            洪茂松律師
            莊雯琇律師
被上訴人    聯邦商業銀行股份有限公司
法定代理人  乙○○
訴訟代理人  丙○○
上列當事人間請求返還停車位事件，上訴人對於民國95年2 月27
日臺灣高雄地方法院93年度訴字第2695號第一審判決提起上訴，
本院於95年10月18日言詞辯論終結，判決如下：
    主  文
原判決廢棄。
被上訴人在第一審之訴及假執行之聲請駁回。
第一、二審訴訟費用由被上訴人負擔。
    事實及理由
一、被上訴人法定代理人黃春鐘已更易為乙○○，茲據其具狀聲
    明承受訴訟，並提出公司變更登記表為證，核無不合，應予
    准許，先此敘明。
二、被上訴人主張：坐落高雄市苓雅區○○○段1368地號、地目
    建、面積1230平方公尺、權利範圍10000 分之396 之土地；
    同區段1368之1 地號、地目建、面積588 平方公尺、權利範
    圍10000 分之396 之土地（下稱系爭土地），及其上第1876
    7 、18768 建號建物，即門牌號碼高雄市苓雅區○○○路20
    6 號3 樓之1 ，面積依序為523.08平方公尺、433.17平方公
    尺，總計956.25平方公尺、權利範圍全部之建物（下稱系爭
    專有部分），暨為上開建物共同使用部分即18933 建號、面
    積10176.53平方公尺、18767 、18768 建號部分權利範圍各
    為10000 分之218 、10000 分之193 之建物（下稱系爭共用
    部分；另與系爭土地、系爭專有部分合稱系爭房地），原為
    上訴人所有。嗣經訴外人第一商業銀行股份有限公司（下稱
    第一銀行）向原審法院聲請對系爭房地強制執行，並於民國
    93年4 月7 日由被上訴人於原審法院92年度執字第20866 號
    強制執行事件（下稱系爭執行事件）拍定，並於同年月19日
    取得權利移轉證書，且已辦妥所有權移轉登記。而附表所示
    停車位（下稱系爭停車位），係包含於系爭房地內由被上訴
    人同時拍得，並取得系爭停車位使用權。詎上訴人竟無權占
    用系爭停車位，自屬侵害被上訴人所有權，從而被上訴人即
    得本於所有物返還請求權，請求上訴人遷讓返還系爭停車位
    與被上訴人。又上訴人無權占用系爭停車位，獲得相當於使
    用系爭停車位租金之不當利益，以每個停車位每月新台幣（
    下同）3000元計算，上訴人自93年4 月19日起每月獲得不當
    利益為18000 元（3000元×6） 。爰依分管契約、民法第
    767 條所有物返還請求權及同法第179 條前段不當得利返還
    請求權。聲明：（一）上訴人應自原審判決附表所示地下停
    車位遷讓並返還與被上訴人；暨自民國93年4 月19日起至遷
    讓返還系爭停車位之日止，按月給付被上訴人1 萬8000元，
    （二）願供擔保，請為假執行之宣告等語。原審為其勝訴判
    決及命供擔保假執行及免假行之宣告。上訴人不服提起上訴
    ，被上訴人答辯聲明：上訴駁回。
三、上訴人則以：被上訴人拍得系爭房地，並不包括系爭停車位
    ；蓋系爭大廈擁有相同專有部分面積之住戶，並未因擁有停
    車位使用權，而對共用部分享有較多之應有部分，且係由各
    買受人斟酌各人情形，分別另行出資向建商買受停車位，亦
    即停車位並非當然存在於系爭共同使用部分，而係買受停車
    位使用權，況系爭大廈係興建於公寓大廈管理條例制定施行
    即84年6 月30日之前，要無該條例第4 條第2 項，即專有部
    分不得與其所屬建築物共用部分之應有部分，及其基地所有
    權或地上權之應有部分分離而為移轉或設定負擔之限制等語
    置辯。原審為其不利判決，上訴人不服，提起上訴，聲明：
    （一）原判決廢棄。（二）上廢棄部分，被上訴人在第一審
    之訴及假執行之聲請均駁回。（三）如受不利判決，願供擔
    保，請准宣告免為假執行。
四、被上訴人主張其於93年4 月7 日於原審法院系爭執行事件拍
    得系爭停車位，並已於同年月19日取得權利移轉證書，及已
    辦妥所有權移轉登記，並系爭停車位使用權之歸屬，定有分
    管契約，其得依民法第767 條前段所有物返還請求權請求上
    訴人遷讓，並返還系爭停車位與被上訴人，又上訴人自93年
    4 月19日起無法律上原因占用系爭停車位迄今，既受有每個
    停車位每月3000元租金，計每月1 萬8000元之不當得利等情
    ，固據其提出原審法院系爭執行事件拍賣附表、系爭房地權
    利移轉證書、系爭大廈不動買賣契約書及停車位使用權利證
    明書各一件、系爭停車位使用證明書六紙、原審法院91年度
    執字第6791號執行事件拍賣公告及車位租賃契約書一份等件
    （原審卷7 至9 頁、12至32頁，均為影本）為證，且經本院
    調閱系爭執行卷宗無訛，然為上訴人以上開情詞抗辯。次按
    法院就當事人主張之事實，除有違反強制或禁止規定等無效
    情事外，應依職權適用法律，是於不逾越當事人主張之事實
    範圍內，有關法律之適用，本不受當事人主觀認知之拘束。
    本件被上訴人就遷讓返還系爭停車位部分，於原審主張依民
    法第767 條前段所有物返還請求權請求，嗣於上訴中，經闡
    明是否僅依該請求主張，仍表明其請求權基礎為民法767 條
    所有物返還請求權請求，進而又一再主張本於分管契約，其
    得請求上訴人將系爭停車位遷讓返還予被上訴人而非共有人
    全體（本卷225 頁），準此，其無併依買賣關係請求之意甚
    明。則本件爭點乃（一）被上訴人得否依民法第767 條前段
    所有物返還請求權，請求上訴人遷讓並返還系爭停車位與被
    上訴人？（二）被上訴人得否依民法第179 條不當得利請求
    權，請求上訴人返還系爭不當得利？
五、被上訴人得否依民法第767 條前段所有物返還請求權，請求
    上訴人遷讓並返還系爭停車位與被上訴人？
    （一）按強制執行法上之拍賣應解釋為買賣之一種，即以債
          務人為出賣人，拍定人為買受人（執行法院即代債務
          人出賣之人），最高法院47年台上字第152 號、49年
          度台抗字第83號、49年度台上字第2385號、80年度台
          抗字第143 號分別著有判例可參。次按買賣標的物之
          利益及危險，自交付時起，均由買受人承受負擔，但
          契約另有約定者不在此限，同法第373 條亦定有明文
          。本條規定無非以買賣標的物於交付前，因天災或其
          他不可抗力滅失或毀損時，應由何人負責應有規範，
          至該不利益究由所有人或占有人負擔，則有不同立法
          例，民法採交付主義而不採移轉主義即買賣標的物利
          益危險歸所有人承受負擔，故規定買賣標的物之利益
          危險，以交付時為準，而與所有權是否移轉無關。採
          交付主義之立法例所以以交付時作為利益危險承受負
          擔之時點，稽其理由，無非以當事人雖已為買賣，然
          標的物既尚未移轉占有，交其管領，如將標的物之滅
          失等不利益歸由尚未占有管領之買受人負擔實屬過苛
          ，又危險與利益為相對概念，故同一標的物之危險或
          利益自應由同一人負擔或承受，方得其平，故民法第
          373 條雖屬利益危險之承受負擔之規定，然採此立法
          例之理由，既來自於交付占有之有無，則民法第373
          條之規定，若謂僅屬利益危險之承受負擔之規定，而
          得將交付事實之有無置之不論，似與不採移轉主義而
          採交付主義之意旨有違。要言之，就民法第373 條規
          定之規範意旨及立法理由觀之，出賣人於交付買賣標
          的物與買受人前，其占有該標的物尚難認係無權占有
          ，且此債之效力之規定，僅於買賣當事人間有其適用
          ，至第三人則不得執此抗辯。至出賣人是否應依買賣
          契約負交付標的物之義務或負債務不履行責任則為另
          一問題。
    （二）按所有人對於無權占有或侵奪其所有物者，得請求返
          還之，固為民法第767 條前段所明定。本件姑不論系
          爭停車位是否為系爭房地買賣之標的物或買賣效力所
          及之物，兩造已有爭執，即令被上訴人主張為系爭房
          地買賣效力所及為真，惟其既係經由原審法院拍賣而
          來，且拍賣屬私法買賣之性質，亦經最高法院有效判
          例闡明再三，自有民法第373 條規定之適用，亦即其
          於交付標的物之前之占有仍屬有權占有，充其量僅生
          債務不履行問題，究難謂其無權占有。準此，本件兩
          造間既無特別約定排除民法第373 條規定之適用，則
          被上訴人執民法第767 條物上請求權請求上訴人遷讓
          並交付系爭停車位，即非有據，請求不應准許。
六、被上訴人得否依民法第179 條不當得利請求權，請求上訴人
    返還系爭不當得利？
    （一）被上訴人雖主張上訴人自93年4 月19日起至遷讓返還
          系爭停車位時止，計每月每停車位受有相當於租金30
          00元，計每月共1 萬8000元之不當得利云云。
    （二）惟按系爭停車位之拍賣既屬私法買賣之性質，而有民
          法第373 條規定之適用，業如上述，則縱被上訴人主
          張系爭停車位在系爭拍賣範圍內為真，然於上訴人依
          約交付系爭停車位與被上訴人前，其占有使用系爭停
          車位即非無權占有，從而，其占有使用系爭停車位，
          即非無法律上原因，尚難認係不當得利。否則，依民
          法第373 條規定，上訴人既為有權承受（享有）系爭
          停車位之人，卻認買賣相對人之被上訴人得另對之依
          民法第179 不當得利規定請求，則民法第373 條規定
          ，豈非形同具文。略言之，上訴人於依買賣契約（拍
          賣）交付系爭停車位與被上訴人前，其占有使用系爭
          停車位尚非無法律上原因，核與不當得利要件不符，
          此由最高法院88年度台上字第986 號裁判同斯此旨，
          認強制執行法上之拍賣，應解釋為買賣之一種，即以
          債務人為出賣人，拍定人為買受人。惟買賣標的物之
          利益及危險，自交付時均由買受人承受負擔，民法第
          373 條前段定有明文。系爭增建部分於拍賣後仍由上
          訴人占有使用中，並未經交付與被上訴人，且於85年
          10月26日遭火焚燬。被上訴人於增建部分遭火焚燬前
          ，既尚未受交付而占有使用，自無上訴人所主張之不
          當利得可言可參。
七、綜上所述，被上訴人主張其經由原審法院拍得系爭停車位，
    縱令為真，然上訴人既尚未將系爭停車位交付與被上訴人占
    有，依民法第373 條規定，其占有系爭停車位難認係無權占
    有，使用系爭停車位即非無法律上原因。從而，被上訴人本
    於民法第767 條前段所有物返還請求權，請求上訴人遷讓並
    返還系爭停車位與上訴人，及依同法第179 條不當得利請求
    權，請求上訴人返還自93年4 月19日起至遷讓返還系爭停車
    位之日止，按月1 萬8000元之不當得利，均非正當，不應准
    許。其假執行之聲請亦失所附麗，應併予駁回。原審判命上
    訴人應遷讓返還系爭停車位與被上訴人，及命上訴人給付如
    上之不當得利與被上訴人，並為假執行、免假執行之宣告，
    自有未洽。上訴意旨指摘原判決不當，雖未就此法律上理由
    主張，然此既為法院應依職權審究事項，且有如上之瑕疵，
    上訴人求予廢棄改判，為有理由。自應由本院予以廢棄改判
    如主文第2 項所示。
八、本件屬法律見解適用問題，兩造其餘攻擊、防禦方法，於判
    決結果不生影響，不逐一論述。
九、據上論結，本件上訴為有理由，依民事訴訟法第450 條、第
    78 條 ，判決如主文。
中    華    民    國    95    年    11    月    1     日
                            民事第五庭
                                審判長法官    蔡明宛
                                法      官    曾錦昌
                                法      官    黃國川
以上正本證明與原本無異。
如對本判決上訴，須於判決送達後20日內向本院提出上訴狀，其
未表明上訴理由者，應於上訴後20日內向本院提出上訴理由書（
均須按他造當事人之人數附繕本）。上訴時應提出委任律師或具
有律師資格之人之委任狀，並依附註條文規定辦理。
中    華    民    國    95    年    11    月    1     日
                                書  記  官    梁雅華
附註：民事訴訟法第466 條之1 ：
對於第二審判決上訴，上訴人應委任律師為訴訟代理人，但上訴
人或其法定代理人具有律師資格者，不在此限。
上訴人之配偶、三親等內之血親、二親等內之姻親，或上訴人為
法人、中央或地方機關時，其所屬專任人員具有律師資格並經法
院認適當者，亦得為第三審訴訟代理人。第1 項但書及第2 項情
形，應於提起上訴或委任時釋明之。
 附表：
┌──┬──────────┬──────────┬──────────┐
│編號│建物門牌號碼        │建物共同使用部分    │地下室停車位編號    │
│    │                    │持分比例            │                    │
├──┼──────────┼──────────┼──────────┤
│ １ │高雄市苓雅區○○○路│18767、18768建號部分│106U                │
│    │206號3樓之1         │權利範圍分別為10000 │                    │
│    │                    │分之218、10000分之  │                    │
│    │                    │193                 │                    │
├──┼──────────┼──────────┼──────────┤
│ ２ │同上                │同上                │107U                │
│    │                    │                    │                    │
│    │                    │                    │                    │
│    │                    │                    │                    │
├──┼──────────┼──────────┼──────────┤
│ ３ │同上                │同上                │108U                │
│    │                    │                    │                    │
│    │                    │                    │                    │
│    │                    │                    │                    │
├──┼──────────┼──────────┼──────────┤
│ ４ │同上                │同上                │109U                │
│    │                    │                    │                    │
│    │                    │                    │                    │
│    │                    │                    │                    │
├──┼──────────┼──────────┼──────────┤
│ ５ │同上                │同上                │110U                │
│    │                    │                    │                    │
│    │                    │                    │                    │
│    │                    │                    │                    │
├──┼──────────┼──────────┼──────────┤
│ ６ │同上                │同上                │112D                │
│    │                    │                    │                    │
│    │                    │                    │                    │
│    │                    │                    │                    │
└──┴──────────┴──────────┴──────────┘


司法院資訊處製作；財團法人民間司法改革基金會備份。
